臺灣高雄地方法院民事判決　　　　　　　98年度訴字第1493號
原　　　告　郭石平
特別代理人　郭克銘
訴訟代理人　侯永福律師
複　代理人　謝佳蓁律師
被　　　告　薛富美
訴訟代理人　戴榮聖
上列當事人間請求返還黃金事件，本院於民國100 年5 月2 日言
詞辯論終結，判決如下：
    主  文
原告之訴駁回。
訴訟費用由原告負擔。
    事實及理由
一、原告主張：被告於民國73年5 月17日向原告借用黃金20條（
    合計100 台兩，下稱系爭黃金），被告並於同日出具借用證
    （下稱系爭借用證）予原告。詎被告迄未返還系爭黃金，屢
    經催討仍置之不理。為此，爰依民法第478 條、第479 條規
    定，提起本件訴訟等情，並聲明：(一)被告應返還原告由瑞士
    銀行（UBSAG ）供應成色（999.9 ）之黃金條塊100 台兩，
    如不能返還，則以本案第一審言詞辯論終結時即100 年5 月
    2 日，由臺灣銀行股份有限公司（下稱臺銀）販售上開規格
    之黃金條塊1 台兩牌價給付與100 台兩黃金條塊等價之金額
    ，及自起訴狀繕本送達翌日即98年4 月20日起至清償日止，
    按週年利率5 ％計算之利息。(二)願供擔保，請准宣告假執行
    。
二、被告則以：伊寄發系爭信函係告知原告，伊已於74年7 月12
    日以坐落高雄縣旗山鎮○○段300 之68地號之土地（下稱系
    爭土地）移轉所有權登記予被告之方式清償借用系爭黃金之
    債務，況系爭黃金之借用日期係73年5 月17日，迄至原告訴
    請返還時已罹於15年之時效。伊並無以系爭信函承認借用系
    爭黃金之債務，亦無拋棄時效利益之意思等語，資為抗辯。
    並聲明：原告之訴駁回。
三、兩造不爭執事項：
  (一)被告於73年5 月17日向原告借用系爭黃金。
  (二)被告向原告借用系爭黃金之際，兩造未定返還期限。
  (三)原告於97年12月2 日向本院聲請對被告假扣押，經本院97年
    度司執全字第6112號案件（下稱系爭假扣押案件）受理。
  (四)被告於98年1 月15日以高雄西甲郵局67號存證信函（下稱系
    爭信函）通知原告，表示兩造間就借貸系爭黃金之事，被告
    已於74年7 月12日將系爭土地過戶予原告，兩造同意系爭黃
    金之借貸債務已清償完畢等語。
  (五)被告於72年4 月2 日將系爭土地及坐落高雄縣旗山鎮○○段
    300-44地號土地（下稱系爭300-44地號土地）設定最高限額
    抵押債權新臺幣（下同）3,000,000 元予原告。
  (六)系爭土地係分割自系爭300-44地號土地，面積3,680 平方公
    尺。
  (七)訴外人楊宗澤及鄭朝賜於74年7 月12日以買賣為原因將系爭
    土地所有權移轉登記予原告。
  (八)系爭黃金於73年5 月17日之價值相當於1,972,171 元，於74
    年7 月12日之價值相當於1,663,866 元。
  (九)系爭土地自74年7 月起至86年7 月止之申報地價為每平方公
    尺32元；自74年7 月起至76年7 月止之公告現值為每平方公
    尺20元。
  (十)倘原告得請求被告返還系爭黃金，則系爭黃金規格以臺銀販
    售之瑞士銀行（UBSAG ）所供應成色（999.9 ）之規格為標
    準。倘上開黃金規格於本案判決確定時，已不能返還，則以
    100 年5 月2 日臺銀販售上開規格1 台兩黃金條塊之牌價為
    返還不能時計算價額之標準。
四、本件爭點：
  (一)原告就系爭黃金之返還請求權是否已罹於時效？
  (二)原告請求被告返還系爭黃金，有無理由？
五、茲就兩造之爭點，析述本院得心證之理由如下：
  (一)原告就系爭黃金之返還請求權是否已罹於時效？
    1.按借用人應於約定期限內，返還與借用物種類、品質、數
      量相同之物，未定返還期限者，借用人得隨時返還，貸與
      人亦得定1 個月以上之相當期限，催告返還；請求權，因
      15年間不行使而消滅；消滅時效，自請求權可行使時起算
      ，民法第478 條、第125 條前段、第128 條前段分別定有
      明文。再按債務人於時效完成後對於債務所為之承認，必
      須債務人為承認時已知時效完成，而仍為承認債務之表示
      ，始可認為其有拋棄時效利益之默示意思表示，最高法院
      95年度台上字第887 號判決意旨參照。又按債務人對於時
      效完成後所為之承認，除債務人知時效完成之事實而為承
      認者，其承認可認為拋棄時效利益之默示意思表示外，本
      無中斷時效之可言。所謂承認，指義務人向請求權人表示
      是認其請求權存在之觀念通知而言，最高法院80年度台上
      字第1320號判決意旨參照。
    2.原告主張以本件起訴狀送達被告之際即屬催告被告返還系
      爭黃金之舉，系爭黃金之返還請求權始開始計算時效，縱
      認原告就請求返還系爭黃金之時效已完成，惟原告前向本
      院聲請對被告假扣押，經系爭假扣押案件受理後，被告業
      以系爭信函承認向原告使用借貸系爭黃金，縱原告就系爭
      黃金返還請求權之時效已完成，被告亦已承認而拋棄時效
      利益云云，然為被告所否認，並以前詞置辯等語。
    3.經查，被告於73年5 月17日向原告借用系爭黃金之際，兩
      造未定返還期限乙節，為兩造所不爭，足見兩造就系爭黃
      金之借貸債務並無指定特定之返還時間，依上開說明，被
      告得隨時返還系爭黃金，換言之，原告亦得隨時請求被告
      返還系爭黃金，則原告自系爭黃金借貸予被告時即73年5
      月17日起即可請求被告返還，縱原告得定1 個月以上之相
      當期限催告返還，亦應在時效完成前為之，否則即有礙社
      會經濟之發展及法之安定性，而違反時效消滅制度之立法
      意旨，是原告就系爭黃金之返還請求權應自73年5 月17日
      起算15年之請求權時效，依此推算，原告就系爭黃金之返
      還請求權時效應至88年5 月16日屆滿，倘原告有催告被告
      返還系爭黃金之舉，依前揭說明，亦應於系爭黃金返還請
      求權時效完成前為之。次查，原告於98年2 月23日向本院
      提起本件訴訟乙節，有本院收狀章蓋於起訴狀可稽，然系
      爭黃金返還請求權之時效已於88年5 月16日完成如上，顯
      見原告於本案起訴時，系爭黃金之返還請求權已罹於時效
      無訛，原告主張未罹時效云云，自非可採。
    4.又查，被告於98年1 月15日以系爭信函通知原告，表示兩
      造間就借貸系爭黃金之事，被告已於74年7 月12日將系爭
      土地過戶予原告，兩造同意系爭黃金之借貸債務已清償完
      畢等節，為兩造所不爭，顯見被告係以系爭信函向原告表
      示系爭黃金之借貸債務業經清償，被告就系爭黃金之借貸
      債務業已消滅，自難認被告有以系爭信函向原告表示系爭
      黃金之返還請求權仍然存在，揆諸上開說明，被告寄發系
      爭信函之行為自與「承認」有別，尚難謂被告有拋棄時效
      利益之意思表示，而原告亦無提出其他具體證據證明被告
      有拋棄時效利益之情況，自難遽認原告主張被告已拋棄時
      效利益云云為可採。
  (二)原告請求被告返還系爭黃金，有無理由？
    1.按時效完成後，債務人得拒絕給付，民法第144 條第1 項
      定有明文。原告主張被告仍應返還系爭黃金云云，然為被
      告否認，並辯稱：系爭黃金之返還請求權已罹於時效，縱
      認時效未完成，被告業已將系爭土地移轉登記予原告之方
      式清償借用系爭黃金之債務，原告自不得再請求被告返還
      系爭黃金等語。
    2.經查，原告就系爭黃金之返還請求權已罹於時效，業見前
      述，依上開規定，被告援引時效抗辯，主張就系爭黃金不
      負返還責任，自屬有據。至被告是否已清償借用系爭黃金
      之債務，自無再為論述之必要，附此敘明。
六、綜上所述，原告就系爭黃金之返還請求權已罹於時效，且被
    告並未拋棄時效利益，則原告依民法第478 條、第479 條規
    定，請求：被告應返還原告由瑞士銀行（UBSAG ）供應成色
    （999.9 ）之黃金條塊100 台兩，如不能返還，則以100 年
    5 月2 日由臺銀販售上開規格之黃金條塊1 台兩牌價，給付
    與100 台兩黃金條塊等價之金額，及自98年4 月20日起至清
    償日止，按週年利率5 ％計算之利息，即無理由，應予駁回
    。原告之訴既經駁回，其假執行之聲請，亦失所附麗，應併
    予駁回。
七、本件事證已臻明確，兩造其餘攻擊防禦方法，核不影響本件
    結論，爰不一一論述，附此敘明。
八、據上論結，本件原告之訴為無理由，依民事訴訟法第78條，
    判決如主文。
中    華    民    國   100    年    5     月    16    日
                  民事第五庭  審判長法  官    黃國川
                                    法  官    張維君
                                    法  官    何佩陵
上為正本係依原本作成。
如不服本判決，應於送達後20日內，向本院提出上訴狀並表明上
訴理由，如於本判決宣示後送達前提起上訴者，應於判決送達後
10日內補提上訴理由書（須附繕本），如委任律師提起上訴者，
應一併繳納上訴審裁判費。
中    華    民    國   100    年    5     月    16    日
                                    書記官    陳喜苓